【裁判字號】    96,訴,1880
【裁判日期】    970103
【裁判案由】    侵權行為損害賠償
【裁判全文】
臺灣高雄地方法院民事判決              96年度訴字第1880號
原      告  丁○○
            乙○○
            丙○○
共      同
訴訟代理人  吳剛魁律師
被      告  甲○○
當事人間刑事附帶民事訴訟請求損害賠償事件，經本院刑事庭裁
定移送民事庭審理（96年度交附字第67號），本院於民國96年12
月20日言詞辯論終結，判決如下：
    主      文
原告之訴駁回。
訴訟費用由原告負擔。
     事實及理由
壹、程序方面
    按訴狀送達後，原告不得將原訴變更或追加他訴，但擴張或
    減縮應受判決事項之聲明者，不在此限，民事訴訟法第255
    條第1 項第3 款定有明文。本件原告等提起本件刑事附帶民
    事訴訟時，係請求被告給付原告等新臺幣（下同）350 萬元
    ，及自刑事附帶民事起訴狀繕本送達被告翌日起至清償日止
    ，按年息5%計算之利息（交附卷第2 頁）；於起訴狀送達被
    告後，變更為請求被告應給付原告丁○○3,299,558 元、原
    告乙○○及丙○○各100 萬（見本院卷第13頁）；嗣又於言
    詞辯論期日，變更聲明為被告應給付原告丁○○1,508,963
    元、原告乙○○及丙○○各150 萬元，暨均自刑事附帶民事
    起訴狀送達被告翌日起至清償日止，按按年息5%計算之利息
    （見本院卷第81頁），係屬擴張或減縮應受判決事項之聲明
    ，核與上述規定相符，應予准許。
貳、實體方面：
一、原告主張：被告於民國95年10月6日下午，騎乘車號YYN-400
    輕型機車，沿高雄市○○區○○路東往西方向行駛，於同日
    下午6時10分許，行經該路與該路321巷之交岔路口時，本應
    注意閃光黃燈表示「警告」，車輛應減速接近，注意安全，
    小心通過，及注意該處行車速限為40公里，而依當時之天候
    晴、夜間有照明、路面舖裝柏油、乾燥、無缺陷、無障礙物
    、視距良好等情，並無不能注意之情形，詎被告竟疏未注意
    小心通過，仍以時速50至60公里左右之速度行駛，適有訴外
    人黃惠苹騎乘車號XSJ-295 號重型機車，沿該路321 巷南往
    北方向駛來，欲橫越上開道路，被告所騎乘之輕機車車頭遂
    直接攔腰撞及黃惠苹所騎乘之重機車右側排氣管附近，致黃
    惠苹人車倒地，因而受有頭部顱內出血之傷害，經送高雄市
    立小港醫院急救，仍於同月14日上午10時許不治死亡。原告
    丁○○；乙○○、丙○○為黃惠苹之配偶、父母，被告因過
    失不法侵害黃惠苹致死，應對伊等負損害賠償責任。丁○○
    因本件車禍事故支出醫療費47,963元、殯葬費251,000 元、
    機車修理費10,000元；又原告等均受有至深之精神痛苦，被
    告應賠償原告丁○○慰撫金120 萬元，賠償原告乙○○、丙○○慰撫金各150 萬元。爰依侵權行為法律關係提起本訴，
    並聲明：被告應給付原告丁○○1,508,963 元、原告乙○○
    與丙○○各150 萬元，及均自刑事附帶民事訴狀繕本送達被
    告翌日起至清償日止，按年息5%計算之利息。
二、被告則以：訴外人黃惠苹行經閃光紅燈路口，未讓幹道車優
    先通行，就本件損害之發生係屬與有過失，且為主要過失；
    又原告請求之精神慰撫金過高等語，資為抗辯；並聲明：原
    告之訴駁回。
三、兩造不爭事項：
  (一)被告於95年10月6日下午，騎乘車號YYN-400輕型機車，沿高
    雄市○○區○○路東往西方向行駛，於同日下午6 時10分許
    ，行經該路與該路321 巷之交岔路口時，疏未注意其行向係
    閃光黃燈，應減速接近、注意安全、小心通過，及注意該處
    行車速限為40公里，猶以時速50至60公里之速度行駛通過，
    其車頭攔腰撞擊沿該路321 巷南往北方向駛來，黃惠苹所騎
    乘車號XSJ-295 號重機車之右側排氣管附近，致黃惠苹人車
    倒地，並因而受有頭部顱內出血之傷害，經送高雄市立小港
    醫院急救，仍於同月14日上午10時許不治死亡。被告因犯過
    失致死罪，業經臺灣高等法院高雄分院以96年度交上易字第
    73號刑事判決判處有期徒刑5 月確定在案，有該刑事判決在
    卷可憑（見本院卷第41至43頁）。
  (二)原告丁○○；乙○○、丙○○為黃惠苹之配偶、父母，有戶
    籍謄本附卷可稽（見本院卷第27至28頁）。。
  (三)原告丁○○因本件車禍事故，支出醫療費47,963元、殯葬費
    251,000 元、機車修理費10,000元，有醫療費用收據、塔位
    保留單收據、喪葬費收據、估價單等附卷可憑（見本院卷第
    20至22頁）。
  (四)原告乙○○已向友聯保險產物股份有限公司（下稱友聯公司
    ）請領強制汽車責任險保險金1,547,713 元，其中死亡給付
    金150 萬元已由原告3 人均分，醫療費用給付金47,713元由
    原告丁○○領取，有強制險已決賠查詢單在卷可憑（見本院
    卷第78頁、第83頁）。
四、本件爭點為：訴外人黃惠苹就本件車禍之發生，是否與有過
    失？原告得請求之精神慰撫金額度為何？茲將本院判斷論述
    如下；
  (一)訴外人黃惠苹就本件車禍之發生，是否與有過失？
  1.按閃光黃燈表示「警告」，車輛應減速接近，注意安全，小
    心通過，道路交通標誌標線號誌設置規則第211 條第1 項第
    1 款定有明文；又按行車速度，依標誌之規定，道路交通安
    全規則第93條第1 項亦有明文。經查：被告於上揭時間，沿
    高雄市○○區○○路外側快車道由東往西行駛至系爭交岔路
    口時，以時速50至60公里之速度行駛，未注意面臨閃黃紅燈
    ，應減速慢行，小心通過，以致發生道路交通事故，並因而
    致被害人黃惠苹傷重不治死亡一節，為兩造所不爭執，已如
    前述，並經高雄市政府交通局車輛行車事故鑑定委員會鑑定
    結果，均認被告行經閃光黃燈路口未減速慢行，小心通過為
    肇事原因，有該鑑定書在卷可參（見刑事偵查卷第19頁），
    堪認被告就本件道路交通事故之發生，具有過失。
  2.又按閃紅燈表示「停車再開」，車輛應減速接近，先停止於
    交岔路口前，讓幹道車優先通行後認為安全時，方得續行，
    道路交通標誌標線號誌設置規則第211 條第1 項第2 款定有
    明文。經查，被害人黃惠苹騎乘機車行經系爭交岔路口時，
    係面臨閃光紅燈號誌，而當時天候晴、夜間有照明、視距良
    好，柏油路面乾燥、無缺陷，亦無障礙物，有道路交通事故
    現場圖、道路交通事故調查報告表各1 份附卷可佐（見刑事
    警卷），足認黃惠苹騎乘機車行經上開交岔路口時，並無不
    能注意之情事，其竟未禮讓幹道車輛，即被告騎乘之機車先
    行，致遭被告騎乘之機車撞擊而死亡，則其就本件道路交通
    事故之發生，自與有過失。又本件道路交通事故經送高雄市
    政府交通局車輛行車事故鑑定委員會鑑定結果，認黃惠苹行
    經閃光紅燈路口未禮讓車，亦為肇事原因，有該鑑定書在卷
    為證（見刑事偵查卷第19頁），益徵黃惠苹就本件道路交通
    事故之發生，乃與有過失。
  3.本院審酌被告係行駛於幹線車道，相較於行駛於支線車道之
    黃惠苹，具有優先通行之權利，若黃惠苹遵守道路交通安全
    規則，駕駛車輛暫停於系爭交岔路口，讓通行於幹線車道之
    被告機車優先通行，則有甚高機率避免本件道路交通事故之
    發生，及被告如能遵守時速之限制，且於接近系爭交岔路口
    時，予以減速通過，仍有避免損害發生之機率或減少損害發
    生之嚴重性等情，認黃惠苹就肇致本件道路交通事故之原因
    力相當。原告等雖主張被告違反輕型機不得行駛於外側快速
    車道之規定，亦係肇致本件車禍之過失之一，且其過失比例
    應較黃惠苹為高云云。然查，本件車禍之肇致原因，業詳述
    如前，被告騎乘輕型機車行駛於外側快車道，僅係違反道路
    交通規則，與本件車禍之發生，係因黃惠苹未禮讓幹車道先
    行，被告亦未減速慢行所肇致無關，是原告等主張被告未按
    規定行駛於慢車道，亦係肇致本件車禍發生之原因云云，委
    無足取。又本院經比較兩造違反道路交通安全規則程度與防
    免損害結果間之關係，黃惠苹違反支線車道讓幹線車道優先
    通行，略較被告超速行駛且未減速通過之情節為重，故被告
    就本件道路交通事故發生，應負擔40% 之過失責任，黃惠苹
    之過失比例則為60% 。是原告主張被告應負一半之過失比例
    ，及被告抗辯黃惠苹應負七成之過失比例云云，均無足取。
  (二)原告得請求之精神慰撫金額度為何？
  1.按不法侵害他人致死者，對於支出醫療及增加生活上需要之
    費用或殯葬費之人，亦應負損害賠償責任；不法侵害他人致
    死者，被害人之父、母、子、女及配偶，雖非財產上之損害
    ，亦得請求賠償相當之金額；民法第192 條第1 項、第194
    條分別定有明文。本件被告因因過失而肇事致黃惠苹死亡，
    而原告丁○○；乙○○、丙○○分別為黃惠苹之被偶；父、
    母，則原告等依據侵權行為之法律關係，請求被告賠償損害
    ，自屬有據。又原告丁○○為被害人黃惠苹支出醫藥費用
    47,963元、殯葬費251,000 元，合計為298,963 元，為兩造
    所不爭執，參照前揭說明，原告丁○○依侵權行為之規定，
    請求被告賠償298,963 元，自屬有據。至原告丁○○請求機
    車修理費10,000元，非屬被告涉犯過失致死罪所受之損失，
    不得於本件附帶民事訴訟中加以請求，有最高法院60年台上
    字第633 號判例意旨可資參照，是其此部份請求，本院另依
    法裁定駁回之。
  2.按慰藉金之賠償須以人格權遭遇侵害，使精神上受有痛苦為
    必要，法院對於慰撫金之量定，應斟酌該行為人並被害人其
    父、母、子、女及配偶之身分、地位及經濟狀況等關係及其
    他各種情形核定相當之數額，最高法院著有51年台上字第22
    3 號判例足資參照。查本件原告丁○○為黃惠苹之配偶，從
    事鐘錶修理工作，名下有汽車1 部，94、95年度之綜合所得
    分別為253,946 元、355,763 元，與黃惠苹未生育子女；原
    告乙○○為黃惠苹之父，從事輪胎修補工作，名下有土地3
    筆即房屋1 筆，94、95年度之財產總額均2,195,250 元；原
    告丙○○為黃惠苹之母，亦從事輪胎修補工作，名下有房屋
    及土地各1 筆，94、95年度之財產總額為996,484 元；被告
    學歷為國中畢業，現從事機車修理工作，每月收入約1 萬餘
    元，名下無不動產或車輛，93、94、95年度均無所得等情，
    分經兩造陳明在卷（本院卷第48），且有稅務電子閘門財產
    所得調件明細表存卷足參（本院卷第51至71頁），本院復斟
    酌原告丁○○、乙○○、丙○○分別為黃惠苹之之配偶及父
    、母，彼等因本件車禍而頓失親人，精神上自受有相當痛苦
    ，又原告乙○○、丙○○於晚年遭逢喪女之痛，身心所受打
    擊應較原告丁○○更為嚴重等具體情狀，認原告丁○○請求
    之精神慰撫金在100 萬元範圍內、原告乙○○與丙○○請求
    精神慰撫金各在120 萬元範圍內，並無不當，應予准許；逾
    此範圍之請求，不應准許。
  3.綜上，原告等人因本件侵權行為所受之損害，分別為原告丁○○之損害額為1,298,963 元（0000000 ＋47713 ＋251000
    ＝0000000） 、原告乙○○、丙○○之損害額各為120 萬元
    。
五、惟按「損害之發生或擴大，被害人與有過失者，法院得減輕
    賠償金額或免除之。」民法第217 條第1 項定有明文。本件
    事故之發生，被害人黃惠苹與有過失，應負60% 之過失責任
    ，被告應負40% 之過失責任等情，均如上述，則原告等人之
    請求金額，均應負前述之過失比例，即減輕被告等之賠償責
    任至上開金額之40% ，故原告丁○○得請求賠償之金額為51
    9,585 元（0000000 ×40%=519,585 元，元以下四捨入）、
    原告乙○○及丙○○得請求賠償之金額為48萬元（120 萬×
    40%= 48 萬）。
六、復按強制汽車責任保險人依強制汽車責任保險法規定給付之
    保險金，視為加害人之損害賠償金額之一部分，加害人受賠
    償請求時，得扣除之；及死亡給付之受益人為受害人之繼承
    人，94年2 月5 日修正前強制汽車責任保險法第30條、第10
    條分別定有明文。查原告等係被害人黃惠苹之繼承人，而原
    告乙○○已代其他被繼承人就被害人黃惠苹死亡部分，向友
    聯公司領取汽車強制險死亡理賠保險金150 萬元，及醫療費
    用理賠金47,713元，依民法第1141條規定，原告乙○○、丙○○等人即各受領50萬元保險金，原告丁○○除受領50萬元
    之死亡理賠金50萬元外，尚受領醫療費用理賠金47,713元，
    合計547,713 元，為兩造所不爭執（見本院卷第83頁），揆
    諸上開規定，自應於其等因被害人黃惠苹死亡而得請求之金
    額內扣除之。是原告丁○○得請求被告賠償之金額為519,58
    2 元，原告乙○○及丙○○部分得請求被告賠償之數額僅各
    48萬元，均不足扣抵彼等已經領取之補償金分別為547,713
    元及各50萬元部分，自不得再請求被告賠償。
七、綜上所述，本件原告等已不得再向被告請求，已如前述，從
    而，彼等依侵權行為之法律關係，請求被告應給付原告丁○○1,50 8,963元、原告乙○○與丙○○各150 萬元，及均自
    刑事附帶民事訴狀繕本送達被告翌日起至清償日止，按年息
    5% 計 算之利息，為無理由，應予駁回。
八、本件事證已臻明確，兩造其餘攻擊防禦方法，核與判決結果
    不生影響，爰不一一論述，併此敘明。
九、據上論結，本件原告之訴為無理由，依民事訴訟法第78條、
    第85條第1 項，判決如主文。
中    華    民    國    97    年    1     月    3     日
                  民事第一庭法  官  廖純卿
正本係照原本作成。
如不服本判決，應於送達後20日內，向本院提出上訴狀並表明上
訴理由，如於本判決宣示後送達前提起上訴者，應於判決送達後
10日內補提上訴理由書（須附繕本）。
中    華    民    國    97    年    1     月    3    日
                            書記官  洪嘉慧


司法院資訊處製作；財團法人民間司法改革基金會備份。
